【裁判字號】    99,訴,215
【裁判日期】    990819
【裁判案由】    第三人異議之訴
【裁判全文】
臺灣彰化地方法院民事判決  99年度訴字第215號
原      告  張淑芬
訴訟代理人  陳克城律師
被      告  洪祥哲（即臺慶紡織實業社）
上列當事人間請求第三人異議之訴事件，本院於民國99年8月5日
言詞辯論終結，判決如下：
    主      文
原告之訴駁回。
訴訟費用新臺幣參萬貳仟肆佰捌拾貳元由原告負擔。
    事實及理由
一、原告起訴主張：
（一）原告所有之布胚定型機（型號ST83000HO）1套（下稱系爭
      定型機），係訴外人力根實業股份有限公司（下稱力根公
      司）於民國（下同）93年4 月18日，出賣與本院98年度司
      執字第29566 號給付貨款強制執行事件（下稱系爭執行事
      件）中之債務人翰威興業有限公司（下稱翰威公司），後
      因翰威公司違約，力根公司依據兩造間之買賣契約第9 條
      第11項約定取回系爭定型機，並對翰威公司聲請強制執行
      ，嗣後力根公司與翰威公司雙方達成和解，於94年11月14
      日另行簽訂融資性租賃契約，約定力根公司取回系爭定型
      機之所有權，並由翰威公司改以租賃方式向力根公司承租
      、占有使用，於付清各期租金後，翰威公司始取得系爭定
      型機之所有權。
（二）於95年4 月13日，力根公司將系爭定型機及其對翰威公司
      之新臺幣（下同）400 餘萬元債權（翰威公司同意以其所
      有之包裝機等11項機器設備抵償）一併轉讓與訴外人陳慶
      麟，三方訂有讓與協議書；陳慶麟再於96年1 月12日，將
      系爭定型機轉讓與原告，雙方亦訂有讓渡書可憑，是系爭
      定型機之所有權現應為原告所有。詎於95年3 月3 日，本
      院95年度執全字第401 號假扣押執行事件中，本院民事執
      行處實施查封時，誤將系爭定型機認為係債務人翰威公司
      所有，經翰威公司之法定代理人賴俊良當場聲明為力根公
      司所有後，仍遭債權人即被告指封，當時力根公司因已將
      系爭定型機轉讓與訴外人陳慶麟，而未提起異議之訴，陳
      慶麟亦因昧於法律而不知依法提起異議之訴，惟不影響原
      告依強制執行法第15條、第17條之規定提起本訴。並聲明
      ：1.本院98年度司執字第29566 號給付貨款強制執行事件
      就系爭定型機之強制執行程序應予撤銷。2.訴訟費用由被
      告負擔。
（三）對被告答辯所為之陳述：
    1.力根公司、翰威公司及陳慶麟三方簽立之讓與協議書、陳
      慶麟與原告簽立之讓渡書，簽訂日期雖均在本院民事執行
      處於系爭執行事件中查封系爭定型機之後，惟力根公司與
      翰威公司簽立之融資性租賃契約書，時點則在前揭查封行
      為之前，故力根公司取得系爭定型機所有權之後，依民法
      第765 條前段之規定處分所有物，將該定型機讓與訴外人
      陳慶麟，陳慶麟再讓與給原告，自非法所不許。縱認系爭
      定型機遭本院民事執行處查封後，僅力根公司得依強制執
      行法第15條之規定，提起第三人異議之訴，惟原告輾轉受
      讓成為現今之所有人，亦得依民法第242 條前段行使代位
      權提起本訴。
    2.依翰威公司與力根公司訂立之融資性租賃契約第10條約定
      ，翰威公司對於系爭定型機有「預期所有權」，即於付清
      全部租金後，乃取得系爭定型機之所有權，翰威公司以此
      「預期所有權」設定動產抵押，與契約無違，亦非法所禁
      止。一旦翰威公司依前開融資性租賃契約付清全部租金，
      取得系爭定型機之所有權，其設定動產抵押之行為即無問
      題。一旦發生上開融資性租賃契約第8 、9 條之情形，力
      根公司本得終止租賃契約，取回系爭定型機所有權，故不
      論力根公司對翰威公司就系爭定型機設定動產抵押之行為
      是否知情？動產抵押權之效力是否及於系爭定型機所有人
      力根公司？抑或動產抵押權人得依動產抵押契約書第3 條
      規定向抵押物提供人求償否？均係力根公司與動產抵押權
      人間之問題，而與力根公司取得系爭定型機所有權之事實
      無涉。
二、被告則以：翰威公司以1,200 萬元之價額向力根公司購買系
    爭定型機，翰威公司繳納至94年時，還有剩餘之價金368 萬
    元未繳納，雙方因而訂立融資性租賃契約。迄今，系爭定型
    機已由翰威公司承購多年，並由翰威公司使用中，嗣後翰威
    公司以第三人之名義移置系爭定型機至彰化縣田中鎮○○路
    ○ 段155 號，並更改公司名稱為建華公司後，繼續營業，公
    司成員均與翰威公司相同。訴外人陳慶麟明知系爭定型機已
    遭法院查封，何以仍願意接受讓渡，實有疑問，故陳慶麟將
    系爭定型機又讓與原告一情，應係協助翰威公司脫產之行為
    。再陳慶麟與原告間簽立之讓渡書，與力根公司、翰威公司
    及陳慶麟三方簽立之讓與協議書，均係於本院民事執行處於
    本院95年度執全字第401 號假扣押執行事件中查封系爭定型
    機之後所訂立，其等於查封後所為之所有權讓與行為應屬無
    效等語，資為抗辯。並聲明：1.原告之訴駁回。2.訴訟費用
    由原告負擔。
三、兩造不爭執之事項：
（一）系爭定型機已經本院民事執行處於95年3 月3 日，95年度
      執全字第401 號假扣押執行事件中實施查封。
（二）上揭查封時，債務人翰威公司之法定代理人曾當場表示系
      爭定型機為力根公司所有，惟債權人之代理人仍堅持指封
      。
（三）力根公司與翰威公司簽立之融資性租賃契約；力根公司、
      翰威公司及陳慶麟三方簽立之讓與協議書；陳慶麟與原告
      間簽立之讓渡書，均非偽造。
四、得心證之理由：
（一）查被告因與債務人翰威公司間之給付貨款事件，聲請對翰
      威公司之財產強制執行，經本院民事執行處以系爭執行事
      件受理在案，目前系爭執行事件停止執行中，經調取前開
      強制執行卷宗核閱無誤，並為兩造所不爭執，自堪信為真
      實。按第三人就執行標的物，有足以排除強制執行之權利
      者，得於強制執行程序終結前，向執行法院對債權人提起
      異議之訴，而強制執行法第15條所謂就執行標的物有足以
      排除強制執行之權利者，係指對於執行標的物有所有權、
      典權、留置權、質權存在情形之一者而言（最高法院68年
      臺上字第3190號判例意旨參照）。是得依強制執行法第15
      條提起第三人異議之訴者，必對於執行標的物有所有權、
      典權、留置權、質權存在情形之一者，始得提起之。本件
      應先審究者，為原告就系爭定型機是否有足以排除強制執
      行之權利？亦即原告對於執行標的物之系爭定型機是否有
      如其所主張之所有權存在？
（二）系爭定型機係於92年4 月18日由訴外人力根公司出售予翰
      威公司，並於其後2 至3 個月間，將系爭定型機交付與翰
      威公司等情，經力根公司之法定代理人即證人王黃惠錦於
      本院審理時到庭證稱明確，且有買賣契約書1 份附卷可憑
      （見本院卷第106 、110-120 頁），復為兩造所不爭執，
      堪信為真實。原告雖主張翰威公司於前開買賣關係中，尚
      有300 多萬元之餘款未付清，因而遭力根公司聲請強制執
      行，嗣後雙方以「就系爭定型機另行訂立融資性租賃契約
      」之方式達成和解，約定系爭定型機所有權由力根公司取
      回，再出租予翰威公司，由翰威公司按期給付租金至餘款
      清償為止，並提出融資性租賃契約書1 份為佐（見本院卷
      第7-12頁）。惟證人王黃惠錦於本院審理時到庭證述：「
      （問：是否知悉ST83000HO 布胚定型機1 套之所有權歸屬
      ？）本來是力根的，後來賣給翰威，但是翰威的票沒有兌
      現，所以交給律師去處理，所以我並不清楚實際的所有權
      歸屬」、「（問：曾經就上開機器聲請移轉保管？）是的
      ，但是不是很清楚，是律師在處理。」、「（問：你跟陳
      慶麟訂立契約，把系爭機器讓與他，是否屬實？）我並不
      清楚，因為該份契約我並沒有簽名。」等語（見本院卷第
      105 、106 頁），顯見身為力根公司法定代理人之證人王
      黃惠錦，亦無法證明系爭定型機之所有權現時歸屬於何人
      。參以力根公司在前揭本院95年度執全字第401 號假扣押
      執行事件中，曾於95年3 月30日聲請就系爭定型機移置保
      管，該聲請移置保管之書狀內，力根公司僅係以其他債權
      人之身分聲請移置保管，並未主張係翰威公司以外之人享
      有系爭定型機之所有權，甚至明白表示其亦得對「債務人
      翰威公司所有之系爭定型機」聲請強制執行（見本院95年
      度執全字第401 號卷第48、49頁），及力根公司於系爭定
      型機遭本院民事執行處查封後，未曾提出異議等節，力根
      公司是否即為系爭定型機之所有權人，誠屬有疑，原告前
      揭關於系爭定型機所有權歸屬之主張，尚難採據。
（三）按稱動產抵押者，謂抵押權人對債務人或第三人不移轉占
      有而就供擔保債權人之動產設定動產抵押權，於債務人不
      履行契約時，抵押權人得占有抵押物，並得出賣，就其賣
      得價金優先於其他債權而受清償之交易，動產擔保交易法
      第15條定有明文。次按標的物未具有完整之所有權者，債
      務人不得申請為動產擔保交易之登記；依動產擔保交易法
      第7 條之規定申請登記時，應檢具標的物所有權證明文件
      或使用執照，動產擔保交易法施行細則第8 條第2 款、第
      5 條第5 款載有明文。查翰威公司曾於94年12月5 日將系
      爭定型機設定動產抵押予訴外人陳聰順借款，並立具切結
      書，聲明就該標的物絕無動產擔保交易法施行細則第11條
      第4 款（即現法第8 條第2 款）所定「標的物未具有完整
      之所有權者」之情事，經翰威公司之法定代理人即證人賴
      俊良於本院審理時證述綦詳（見本院卷第106 頁），亦經
      本院向經濟部工業局函調該動產擔保交易登記全卷資料查
      證屬實，有經濟部99 年6 月24日經授中字第09930310550
      號函附登記全卷資料可考（見本院卷第58-84 頁），堪認
      屬實。又動產抵押雖係以不以移轉占有為特徵，然依動產
      擔保交易法第5 條規定，動產擔保交易應以書面訂立契約
      ，非經登記不得對抗善意第三人，故法律創設以登記為對
      抗效力，動產抵押權之設定係由國家機關管理登記、並賦
      予一定公示公信效力之要式行為。而翰威公司既已立具切
      結書，擔保其為系爭定型機之所有權人，並辦理動產抵押
      設定登記完畢，產生公示之外觀，應足認其為系爭定型機
      之所有權人無訛。
（四）再按當事人主張有利於己之事實者，就其事實有舉證之責
      任；但法律別有規定，或依其情形顯失公平者，不在此限
      ，民事訴訟法第277 條定有明文。本件原告雖另以翰威公
      司法定代理人曾於95年3 月3 日查封現場，聲明系爭定型
      機之所有權為力根公司所有一節，主張系爭定型機之所有
      權為力根公司所有，然翰威公司法定代理人之前開聲明，
      與其於94年12月5 日就系爭定型機設定動產抵押所為之切
      結聲明（即系爭定型機之所有權屬翰威公司所有），明顯
      矛盾，是否可採，非無疑義，且酌以力根公司或陳慶麟事
      後均未曾就系爭定型機遭查封一事提出異議，經原告陳稱
      在卷，足徵翰威公司法定代理人於95年3 月3 日查封系爭
      定型機現場所為之聲明，尚難作為系爭定型機實際所有權
      歸屬之認定憑據。此外，原告復無法提出其他事證證明系
      爭定型機之所有權為力根公司所有，依上開舉證責任分配
      之原則，及動產抵押登記之公示效力，應認系爭定型機之
      所有權仍為翰威公司所有，縱力根公司嗣後於95年4 月13
      日與訴外人陳慶麟訂立讓與協議書，將系爭定型機轉讓與
      陳慶麟，陳慶麟再於96年1 月12日訂立讓渡書，將系爭定
      型機輾轉讓與原告，原告亦無從依此取得系爭定型機之所
      有權。
五、綜上所述，本件原告主張其為系爭定型機之所有權人，而有
    足以排除系爭強制執行程序之權利，應不足採。原告主張本
    於強制執行法第15條之規定，請求撤銷前開強制執行程序，
    為無理由，不應准許。
六、本件事證已明確，兩造其餘攻擊或防禦方法與舉證，經核均
    對判決結果無影響，爰不逐一論述，附此說明。
七、據上論結，本件原告之訴為無理由，依民事訴訟法第78條，
    判決如主文。
中    華    民    國    99    年    8    月    19     日
                  民事第三庭    法  官  林秉暉
以上正本係照原本作成。
如對判決上訴，應於判決送達後20日內向本院提出上訴狀。如委
任律師提起上訴者，應一併繳納上訴審裁判費。
中    華    民    國    99    年    8     月    20    日
                                書記官  廖春慧

司法院資訊處製作；財團法人民間司法改革基金會備份。
